【裁判字號】    95,台上,484
【裁判日期】    950125
【裁判案由】    違反貪污治罪條例
【裁判全文】
最高法院刑事判決              九十五年度台上字第四八四號
    上  訴  人  丙○○
                        弄6號.
                乙○○
                        159.
    共      同
    選任辯護人  王炳輝 律師
    上  訴  人  甲○○
                        大竹巷.
上列上訴人等因違反貪污治罪條例案件，不服台灣高等法院台中
分院中華民國九十四年八月二十三日第二審更審判決（九十四年
度上更(一)字第二號，起訴案號：台灣彰化地方法院檢察署九十一
年度偵字第六九五二號，九十二年度偵字第一八三七號），提起
上訴，本院判決如下：
    主  文
原判決撤銷，發回台灣高等法院台中分院。
    理  由
本件原判決認定：上訴人甲○○於民國八十八年五、六月至十二
月間，係彰化縣政府消防局行政室課員，擔任該局之總務工作，
係依據法令從事公務之人員。而上訴人丙○○為台北市「貿琪實
業有限公司」（下稱貿琪公司）之實際負責人，上訴人乙○○為
台北市「鉅機興業有限公司」（下稱鉅機公司）之負責人。甲○
○於八十八年五、六月間，辦理彰化縣政府消防局救助器材車、
高效能化學消防車、水箱車、普通化學消防車、消防化學車、水
庫車、五十公尺雲梯消防車等七部消防車輛之採購案，分別由「
鉅機公司」及「貿琪公司」得標，並分別簽訂採購合約書。嗣後
丙○○及乙○○兄妹，因見所進口之部分消防車船期延誤及未能
及時通關放行；或雖已經海關放行，但仍未取得符合當期行政院
環境保護署有關廢棄排放及噪音管制之證明，預知無法如期依合
約約定交貨。恐因違約（三十日內）而遭鉅額違約金之罰款，或
因逾期三十日遭取消合約（致進口車輛需另覓買主），並被沒入
履約保證金。甲○○亦明知未能如期交貨之實情，且知彰化縣政
府消防局辦理上開消防車採購於驗收時所製作之驗收紀錄，關於
廠商完成履約日期，依據政府採購法第七十二條及政府採購法施
行細則第九十六條等規定，均應據實登載簽認，以為機關審認違
約扣款或取消合約之依據。詎甲○○竟分別與乙○○、丙○○基
於圖利「鉅機公司」或「貿琪公司」之概括犯意聯絡，由甲○○
以電話授意指示乙○○及丙○○簽寫內容不實之切結書，以備日
後規避違約責任。其後，乙○○與丙○○乃分別為「鉅機公司」
與「貿琪公司」向彰化縣政府消防局提出分別載明「鉅機公司」
或「貿琪公司」已依約交貨，因貴局無停放場所等原因，由本公
司負保管責任，俟驗收時再開至貴局指定地點驗收，如有不實願
負一切責任等語之切結書，並由甲○○收執，以待日後規避違約
責任使用。惟上開七輛消防車，實係分別延遲至八十九年六月十
七日、同年七月二十六日、同年八月十一日、同年十一月十日（
詳如原判決附表所列），始完成行政院環境保護署委託「工業技
術研究院機械工業研究所」之「交通工具空氣污染物暨噪音車型
審驗」。甲○○卻向彰化縣政府消防局行政室報稱「鉅機公司」
、「貿琪公司」均已依約依限完成交貨行為。嗣彰化縣政府消防
局行政室主任施順仁即簽請排定日期驗收，後並由彰化縣政府消
防局行政室技佐林樹甫（業經第一審判決無罪確定）擔任驗收紀
錄之工作。甲○○為圖利「鉅機公司」及「貿琪公司」，乃基於
使林樹甫在其職務上所製作之驗收紀錄為不實登載之概括犯意，
在彰化縣政府消防局排定驗收日期會同協驗時，連續多次將「鉅
機公司」、「貿琪公司」已依約依限完成交貨行為之不實事項告
知林樹甫，致彰化縣政府消防局分別於八十九年七月二十日下午
二時、二時三十分、三時、四時、四時三十分（普通化學車、消
防化學車、水箱車、高效能化學消防車、水庫車）、八十九年八
月二十四日（救助器材車）、八十九年十一月二十一日下午二時
（五十公尺雲梯消防車）為驗收時，林樹甫即依據甲○○之告知
內容，分別在上開車輛之驗收紀錄關於「鉅機公司」或「貿琪公
司」完成履約日期與驗收結果等欄部分，本其職務而為：「一、
本案貨品於（上述各消防車切結已交貨日期，詳如附表）全數交
貨無誤」、「二、……，依合約書之規定如期完成履約交貨……
」等內容不實之登載（擔任驗收紀錄之林樹甫因在上開交貨日期
，並未親眼看見「鉅機公司」及「貿琪公司」之交車行為，為資
慎重，並請甲○○在上述「……全數交貨無誤」之紀錄上蓋章確
認負責）。致彰化縣政府消防局辦理會驗、監驗、主驗人員均認
定「貿琪公司」、「鉅機公司」已在約定之交貨期限前完成交貨
（車）行為，故未對「貿琪公司」、「鉅機公司」視其交貨是否
逾期三十日，而分別主張違約金罰款（即驗收扣款）、或取消合
約沒入履約保證金，而受有損害，並使「貿琪公司」、「鉅機公
司」就上述救助器材車、高效能化學消防車、水箱車、普通化學
消防車、消防化學車、水庫車及五十公尺雲梯消防車，得在八十
九年十一、十二月間，開立統一發票向彰化縣政府消防局領得全
部買賣價款，而取得未被取消合約沒入履約保證金（逾期三十日
以上者）、或依合約規定處每日千分之三之違約罰鍰（逾期三十
日以內者）之不法利益。其後，因彰化縣政府審計室審核憑證時
，發覺上情，甲○○隨後才提出上開內容不實之切結書以資卸責
。但彰化縣政府審計室認「貿琪公司」、「鉅機公司」應以通過
「交通工具空氣污染物暨噪音車型審驗」日期計算（至此，始有
依約交車之可能）違約罰款。如以此為標準，「貿琪公司」、「
鉅機公司」共取得之不法利益共為新台幣（下同）五百五十四萬
八千六百六十元（詳如原判決附表）。嗣「貿琪公司」、「鉅機
公司」經彰化縣政府消防局通知之後，即於九十年三月十四日分
別簽發四百七十二萬一千二百六十八元及四百三十八萬九千三百
六十元之支票給彰化縣政府消防局。但其後又否認違約而對彰化
縣政府消防局提起請求貨款等民事訴訟，經原審法院九十二年度
上易字第三二六號、九十二年度上易字第四一七號民事確定判決
，判認「貿琪公司」、「鉅機公司」確有違約事實，惟違約金之
約定過高，應酌減為每逾期一日按總價千分之一計算，而判決彰
化縣政府消防局應返（退）還「貿琪公司」、「鉅機公司」各六
十萬七千三百五十二元（與遲延利息）、一百四十萬七千四百四
十元（與遲延利息）等情。因而撤銷第一審關於上訴人甲○○、
丙○○、乙○○部分之科刑判決，就甲○○部分依牽連犯之例，
從一重（與使公務員登載不實罪相牽連）改判仍論處甲○○以共
同連續依據法令從事公務之人員，對於主管之事務，明知違背法
令，直接圖其他私人不法利益，因而獲得利益罪刑（處有期徒刑
陸年，褫奪公權年）；丙○○、乙○○部分則改判與依據法令
從事公務之人員，共同連續對於主管之事務，明知違背法令，直
接圖其他私人不法利益，因而獲得利益罪刑（各處有期徒刑伍年
貳月，均褫奪公權貳年），固非無見。
惟查：（一）按依刑法第一百三十四條規定，凡公務員故意犯瀆
職罪章以外之罪，除有該條但書所載情形外，茍於職務上之權力
、機會或方法一有假藉，即不能解免加重之責。原判決認定甲○
○係彰化縣消防局行政室課員，為依據法令從事公務之人員，於
八十八年五、六月間，辦理該局救助器材車等七部消防車輛之採
購案業務，於該局技佐林樹甫擔任驗收紀錄之工作，基於使林樹
甫在其職務上所製作之驗收紀錄為不實登載之犯意，在該局排定
驗收日期會同協驗時，多次將「鉅機公司」、「貿琪公司」已依
約依限完成交貨之不實事項告知林樹甫，致使林樹甫在其驗收紀
錄為此不實事項之登載等情，理由並論述甲○○此部分行為，犯
有刑法第二百十四條之使公務員登載不實罪名。如若無訛，則甲
○○究竟有無假藉其職務上之權力、機會或方法以故意犯本罪，
即有究明之必要。原判決疏未審酌及此，自欠允洽。（二）刑法
第二百十四條所謂使公務員登載不實罪，須一經他人之聲明或申
報，公務員即有登載之義務，並依其所為之聲明或申報予以登載
，而屬不實之事項者，始足構成，若其所為聲明或申報，公務員
尚須為實質之審查，以判斷其真實與否，始得為一定之記載者，
即非本罪所稱之使公務員登載不實。又機關辦理工程、財務採購
應辦理驗收；驗收時應由機關首長或其授權人員指派適當人員主
驗，通知接管單位或使用單位會驗；機關承辦採購單位之人員不
得為所辦採購之主驗人員或樣品及材料之檢驗人。政府採購法第
七十一條定有明文。同法第七十二條復規定機關辦理驗收時應製
作紀錄，由參加人員會同簽認，及驗收結果不符規定之處理方式
。政府採購法施行細則第九十六條第一項亦規定：機關依本法第
七十二條第一項規定製作驗收之紀錄，應記載履約期限、完成履
約日期、驗收結果、驗收結果與契約、圖說、貨樣規定不符者，
其情形等事項，由辦理驗收人員會同簽認。有監驗人員或有廠商
代表參加者，亦應會同簽認。依上開規定觀之，機關辦理工程、
財務採購所製作之驗收紀錄，對於應辦驗收事項之內容，驗收人
員須為實質之審查，以判斷其真實與否，並無得由其徒憑聲明或
申報之資料即為一定登載之形式審查可言。原判決雖認關於上開
七部消防車之「完成履約日期」與「驗收結果」，均係依據甲○
○所告知該二家公司有依約定之交貨期限前完成交貨，致使本件
辦理採購驗收之林樹甫於依政府採購法之相關規定為驗收時，將
此不實事項登載於其職務上所製作之驗收紀錄上等情，但對於製
作驗收紀錄之林樹甫就甲○○所告知之「完成履約日期」等應辦
驗收之事項，是否一經甲○○申報即須登載，有無須予實質審查
之義務，攸關是否成立該罪名之判斷，原判決未予究明，並為相
當論敘，遽行判決，難謂適法。（三）刑事審判上之共同被告，
係為訴訟經濟等原因，由檢察官或自訴人合併或追加起訴，或由
法院合併審判所形成，其間各別被告及犯罪事實仍獨立存在。故
共同被告對於其他共同被告之案件而言，為被告以外之第三人，
本質上屬於證人，為確保被告對證人之詰問權，證人於審判中，
應依法定程序，到場具結陳述，並接受被告之詰問，其陳述始得
作為認定被告犯罪事實之判斷依據。刑事訴訟法於九十二年二月
六日經總統公布增訂第二百八十七條之二規定：「法院就被告本
人之案件調查共同被告時，該共同被告準用有關人證之規定。」
並於同年九月一日施行。本件原審於九十四年八月九日審判時，
對甲○○之案件調查其他共同被告即丙○○、乙○○時，未依前
開規定適用人證之調查程序，俾使共同被告即丙○○、乙○○立
於證人之地位而為陳述，僅宣讀其二人於法務部調查局彰化縣調
查站詢問時，及檢察官偵查中以共同被告身分所為不利於甲○○
之供述筆錄，據以詢問甲○○有無意見，有原審之審判筆錄可稽
，並未踐行其調查人證之程序，致有不當剝奪甲○○對於證人供
述反對詰問權之行使，所踐行之訴訟程序，難謂適法。凡此審判
外之陳述，均不能認為係合法之證據資料，原判決卻援引為裁判
基礎之一，同屬違法。（四）科刑之判決書，其所記載之事實及
理由，必須相互適合，方為合法。原判決既認甲○○以電話授意
指示乙○○、丙○○簽寫以「消防局無停放車輛場所」等內容不
實之切結書，以備日後規避違約責任；理由卻一併引述丙○○於
偵查中所供「（切結書內容）我自己想的。」、「我投機。」等
語作為證據之一，有事實認定與理由說明不相適合之違法。以上
或為上訴意旨所指摘，或為本院得依職權調查之事項，應認原判
決仍有撤銷發回之原因。
據上論結，應依刑事訴訟法第三百九十七條、第四百零一條，判
決如主文。
中    華    民    國  九十五  年    一    月  二十五  日
                      最高法院刑事第七庭
                          審判長法官  呂  潮  澤
                                法官  吳  昆  仁
                                法官  孫  增  同
                                法官  趙  文  淵
                                法官  吳      燦
      本件正本證明與原本無異
                                      書  記  官
中    華    民    國  九十五  年    二    月    六    日
                                                    Ａ


司法院資訊處製作；財團法人民間司法改革基金會備份。
